---
title: "Archieflabels"
author: "Pieter"
date: "10 mei 2019"
output: html_document
---

# Manier van werken

Voor voornamelijk het bodemarchief moeten labels afgedrukt worden voor op de staalpotjes, met behulp van de ZEBRA printer (nu: 10 mei 2019).
Dit gebeurt via een Access rapport, en is een heel gedoe om van importsheet tot afdruk te gaan.
Met dit script wordt dit vereenvoudigd, al zou een meer permanente oplossing met een andere rapporteringstool zeker geen slecht idee zijn.

1. De laboverantwoordelijke (nu: Els) maakt een google sheet klaar met alle nodige informatie.
Deze sheet bevat volgende kolommen in het tabblad *Labeldata*:
    - YEAR
    - SID	
    - AID
    - TYPONYM
    - LB72X	
    - LB72Y
    - DATESURVEY
    - DATELABANAL
    - LABProject
    - LabCode
    - DEPTH
    - STAALTYPE
1. De URL van deze sheet wordt gekopieerd
1. het .bat bestand wordt uitgevoerd in de commandoprompt (als het bestaat, anders moet het nog aangemaakt worden)
1. De URL wordt erin geplakt wanneer de vraag zich stelt.
1. Het R script zal de Access database juist zetten
1. De laborant opent Access en print het rapport af.

##Maken van het batchbestand (enkel indien nodig)

```{r batbestand}

library(inbolims)

#onderstaand pad kan je zelf kiezen (gewoon tussen "" zetten)
#hier wordt de meegeleverde db in het package verwezen
#Zelf kies je sowieso best je eigen bestanden (bv db_locatie <- "c:/R/bestanden/mydb.accdb") of kopieer je de bestanden uit dit package
mijn_directory <- "C:/ZEBRA/_AUTOMATISATIE"
pkg_db_locatie <- system.file("extdata", "ArchiefLabelsDB.accdb", package = "inbolims")

#indien nodig (eenmalig de eerste keer je het script gebruikt), 
#kopieer bestand uit de library naar mijn directory
file.copy(pkg_db_locatie, paste0(mijn_directory, "/ArchiefLabelsDB.accdb"))
db_locatie <- paste0(mijn_directory, "/ArchiefLabelsDB.accdb")

#Dit zou automatisch juist moeten staan
R_locatie <- paste0(R.home(), "/bin/i386/Rscript.exe")

#locatie van het uitvoerbaar .bat bestand
bat_bestand <- paste0(mijn_directory, "/Archieflabels.bat")

#Locatie script in de inbolims library
pkg_Rscript <- system.file("extdata", "ArchiefLabels.R", package = "inbolims") 

#eenmalig de eerste keer je het script gebruikt: maak een lokale kopie van het script
file.copy(pkg_Rscript, paste0(mijn_directory, "/ArchiefLabels.R"))
Rscript <- paste0(mijn_directory, "/ArchiefLabels.R")


create_archief_labels_bat(bat_file = bat_bestand, 
                          db_location =  db_locatie, 
                          R_location = R_locatie, 
                          Rscript_location = Rscript)

```

##Inhoud van het R script

Het script werkt enkel in een 32-bit R omgeving, dus zorg dat je .bat bestand verwijst naar de locatie van een 32-bit R. Verder heb je de pakketten `googlesheets`, `tidyverse` en `RODBC`nodig.
Als je beide bestanden aanmaakt (dus bovenstaande en onderstaande) zorg dat je naar hetzelfde bestand verwijst.

Eens je de keuze gemaakt hebt waar je je R script wil laten lopen, dan voer je best eenmalig eens de google authentificatie uit voor deze directory.

```{r gsauth}
setwd(mijn_directory)
library(googlesheets)
gs_auth()
```

```{r maakRscript}
cat('
#Let op! Dit script werkt enkel in een 32-bit R omgeving indien 32-bit Access
# wat het geval is op het INBO (10 mei 2019)
argumenten <- commandArgs()
google_url <- argumenten[[6]]
db_location <- argumenten[[7]]

library(googlesheets)
library(tidyverse)
library(RODBC) #werkt enkel in 32-bit R

gs_auth() #Eenmalig per werkdirectory moet je google authoriseren

#Haal de info op uit de google sheet
key <- googlesheets::extract_key_from_url(google_url)
ss <- gs_key(key)
titel <- ss$sheet_title

dfLabels <- 
  googlesheets::gs_read_csv(ss, ws = "Labeldata") %>%
  select( StaalType = STAALTYPE, YEAR, AID, SID, LB72X, LB72Y, DEPTH, 
         LabProjectCode = LABProject, LabSampleCode = LabCode)

#dus enkel in 32-bit R
conn <- odbcConnectAccess2007(db_location)
print(conn)
sqlQuery(conn, paste0("drop table [" , titel, "]"))
sqlSave(conn, dfLabels, tablename = titel, colnames = FALSE)
sqlQuery(conn, "drop table tblTemp")
sqlSave(conn, dfLabels, tablename = "tblTemp", colnames = FALSE)

print("OK. Nu kan je in Access het rapport openen")

odbcClose(conn)
    ', 
    file = Rscript) #Rscript uit vorige chunk

```

#Uitvoeren van het batch bestand

Als alles correct verlopen is, dan kan je nu in je gekozen directory het gekozen .bat, .R en .accdb bestand terugvinden. Dubbelklikken op het .bat bestand zou nu het R script moeten runnen, waarbij onderweg gevraagd wordt om de url van de googlesheet te plakken in het commandovenster.


